臺灣新北地方法院民事裁定
                                  110年度消債更字第307號
聲  請  人  楊捷甯（原名：楊美珍）


代  理  人  陳思伃律師（法扶律師） 
上列當事人聲請消費者債務清理更生事件，本院裁定如下：
    主  文
聲請人甲○○自中華民國一一一年二月十五日下午三時起開始更生
程序。
命司法事務官進行本件更生程序。
    理  由
一、按債務人不能清償債務或有不能清償之虞者，得依本條例所
    定更生或清算程序，清理其債務；債務人無擔保或無優先權
    之本金及利息債務總額未逾新臺幣（下同）1,200萬元者，
    於法院裁定開始清算程序或宣告破產前，得向法院聲請更生
    ；本條例所稱消費者，係指5年內未從事營業活動或從事小
    規模營業活動之自然人，前項小規模營業係指營業額平均每
    月20萬元以下者，消費者債務清理條例（下稱消債條例）第
    3條、第42條第1項、第2條第1項、第2項分別定有明文。又
    債務人對於金融機構負債務者，在聲請更生或清算前，應向
    最大債權金融機構請求協商債務清償方案，或向其住、居所
    地之法院或鄉、鎮、市、區調解委員會聲請債務清理之調解
    。債務人為前項請求或聲請，應以書面為之，並提出財產及
    收入狀況說明書、債權人及債務人清冊，及按債權人之人數
    提出繕本或影本，亦為消債條例第151條第1項、第2項所明
    定。再法院開始更生程序之裁定，應載明其年、月、日、時
    ，並即時發生效力；法院裁定開始更生或清算程序後，得命
    司法事務官進行更生或清算程序，消債條例第45條第1項、
    第16條第1項前段亦定有明文可參。再按消債條例第3條規定
    ，不採現行破產法僅以「不能清償」為聲請破產之要件，債
    務人如具「不能清償之虞」亦可聲請更生或清算，而不必等
    到陷於「不能清償」之狀態，使債務人得以儘早利用更生或
    清算程序清理債務，重建經濟生活，債權人之權益並可受較
    大之滿足。所謂「不能清償」，指債務人因欠缺清償能力，
    對已屆期之債務，全盤繼續處於不能清償之客觀經濟狀態者
    而言；而「不能清償之虞」，係指依債務人之清償能力，就
    現在或即將到期之債務，有不能清償之蓋然性或可能性而言
    。易言之，債務人之狀態如置之不理，客觀上得預見將成為
    不能清償之情形而言，此將來發生不能清償之事實，不必達
    到高度之確信。至於債務人之清償能力，則包括財產、信用
    及勞力（技術），並不以財產為限，必須三者總合加以判斷
    仍不足以清償債務，始謂欠缺清償能力而成為不能清償。債
    務人之清償能力係處於流動性狀態，聲請時與法院裁定時之
    清償能力未必一致，應以法院裁定時為判斷基準時（司法院
    民事廳民國99年11月29日廳民二字第0990002160號第2屆司
    法事務官消債問題研討第4號消費者債務清理條例法律問題
    研審小組研審意見參照）。
二、本件聲請意旨略以：伊因家庭生活費用致積欠無擔保或無優
    先權之債務總金額大約為2,550,403元，雖依消債條例向本
    院聲請債務調解程序，惟因最大債權銀行所提出協商方案，
    依伊目前收入有限，且尚有2名未成年子女須扶養情況下，
    實無力負擔，以致調解不成立。又伊於5年內並未從事營業
    額平均每月20萬元以下之營業活動，復未經法院裁定開始清
    算程序或宣告破產，爰請求本院裁定准予更生等語。
三、經查：
  ㈠本件聲請人主張於消債條例施行後，向本院聲請債務清理調
    解，惟因最大金融機構債權人永豐商業銀行（下稱永豐銀行
    ）所提出每月1期，共清償180期、0利率，每期清償6,250元
    之還款方案，聲請人則表示無能力負擔，並請求調解不成立
    ，當庭言詞聲請更生等語，是本院司法事務官即於110年5月
    4日諭知兩造調解不成立等情，有本院調解程序筆錄、前置
    調解債權明細表及調解不成立證明書可證（見本院110年度
    司消債調字第223號卷，下稱調字卷，第74頁至79頁）。是
    以，聲請人本件聲請更生可否准許，應審究聲請人其現況是
    否有不能清償債務或有不能清償之虞之情事而定。
  ㈡就聲請人之財產與收入狀況，其名下無不動產、股票，在土
    地銀行存款餘額為174元、郵局存款30元、聯邦銀行及中國
    信託銀行存款則為0元，業據聲請人自承在卷，並提出全國
    財產稅總歸戶財產查詢清單及帳戶存摺內頁等件在卷可查（
    見本院110年度消債更字第307號卷，下稱本院卷，第26頁、
    28頁至50頁）。又聲請人主張其於108年3月至108年10月於
    鑫鑽石檳榔攤任職，月薪約24,000元；108年11月至109年11
    月米吉米早餐店工作，月薪約23,000元；110年1月至2月件
    則任職於鑫鑽石檳榔攤，論件計酬，每月約12,000元，嗣於
    同年3月至迄今則轉為正職，每月平均薪資約為25,000元；
    另有租屋補助每月4,000元等情，業據聲請人陳明在卷，並
    提出108年、109年度綜合所得稅各類所得資料清單、勞工保
    險被保險人投保資料表、收入切結書及存簿內頁等件可佐（
    見本院卷第25頁至28頁；調字卷第15頁）應堪信為真實。另
    聲請人陳明110年間曾領取紓困補助等收入，惟此非屬長期
    、固定之收入，故本院審酌上情，認本件聲請人目前之每月
    可處分所得金額，應以薪資及租屋補助合計約29,000元計算
    為適當。另聲請人主張因檳榔於夏日（即每年6月至11月）
    產量較多，故有論件計酬，每月約4,500元之收入，雖於裁
    定時未納入可處分所得計算，然此部分可認係週期性之固定
    收入，聲請人應適當提出於更生方案作為清償，始為合理，
    附此敘明。
  ㈢按債務人生活所必需，以最近一年衛生福利部或直轄市政府
    所公告當地區每人每月最低生活費1.2倍計算其數額並應斟
    酌債務人之其他財產；受扶養者之必要生活費用，準用第一
    項規定計算基準數額，並依債務人依法應負擔扶養義務之比
    例認定之；債務人聲請更生或清算時所提財產及收入狀況說
    明書，其表明每月必要支出之數額，與本條例第64條之2第1
    項、第2項規定之認定標準相符者，毋庸記載原因、種類及
    提出證明文件，消債條例第64條之2第1、2項及消債條例施
    行細則第21條之1第3項分別定有明文。聲請人主張每月個人
    必要生活費用為依政府公告之最低生活費標準定之，核與消
    債條例第64條之2所定依新北市政府公告111年每人每月最低
    生活費15,800元之1.2倍即18,960元相符，應屬合理可採。
    另聲請人復主張前配偶已過世，由子女領取遺屬年金及低收
    入補助，並由聲請人單獨扶養未成年子女王○威、王○皓，每
    月需各支出扶養費4,500元等節，業據提出受扶養人戶籍謄
    本在卷為證（見本院卷第24頁），並經本院職權調取王○威
    、王○皓近二年稅務電子閘門資料查詢表可查（置於限閱卷
    ），復有新北市政府社會局111年1月4日函及勞動部勞工保
    險局111年1月6日函文等件可參（見本院卷第41頁至45頁）
    ，堪認王○威、王○皓確有受聲請人扶養之必要，而聲請人主
    張支出之扶養費，亦未逾消債條例第64條之2第2項所定受扶
    養者之必要生活費用，應屬合理有據。
  ㈣準此，以聲請人每月可處分所得29,000元，扣除每月必要生
    活支出18,960元及扶養費9,000元後，雖有餘額（計算式：2
    9,000元－18,960元－9,000元＝1,040元），惟顯非可支付最大
    債權金融機構提出每月1期，共分180期，每月清償6,250元
    之清償方案，且聲請人所積欠債務總額，暫以上開全體金融
    機構債權人及資產管理公司於本院調解程序陳報之債權額5,
    294,206元（即：全體金融機構債權人債權總和4,074,888元
    ＋滙誠第一資產管理股份有限公司112,173元＋萬榮行銷股份
    有限公司725,605元＋台灣金聯資產管理股份有限公司233,54
    0元＋摩根聯邦資產管理股份有限公司148,000元＝5,294,206
    元）計算，以聲請人之財產及收入，並其積欠多筆債務之情
    形以觀，其收入與債務差距過大，縱扣除上開有限財產，亦
    顯非得以顯無法在短期內完全清償債務，堪認其客觀上已處
    於因欠缺清償能力而不足以清償債務之經濟狀態。是以，本
    院依據聲請人現況之財產、勞力及信用等清償能力為綜合判
    斷，聲請人每月之可處分所得扣除其必要生活支出及扶養費
    後雖有餘額，然其積欠龐大債務而顯非在短期內得以清償，
    則本件足堪認定聲請人應具有消債條例第3條所規定「債務
    人不能清償債務」之情形。
四、綜上所述，本件聲請人為一般消費者，其有無法清償債務之
    情事，又所負無擔保或無優先權之本金及利息債務總額並未
    逾1,200萬元，復未經法院裁定開始清算程序或宣告破產，
    並查無消債條例第6條第3項、第8條或第46條各款所定駁回
    更生聲請之事由存在，從而，聲請人本件更生之聲請，洵屬
    有據，應予准許，並命司法事務官進行本件更生程序。
五、至於聲請人於更生程序開始後，應另提出足以為債權人會議
    可決或經法院認為公允之更生方案以供採擇（聲請人應盡所
    能節約支出，並應更加努力工作以增加還款之成數及總金額
    ，以提出合理之更生方案），俾免更生程序進行至依消債條
    例第61條規定應行清算之程度。而司法事務官於進行本件更
    生程序、協助債務人提出更生方案時，應依債務人之薪資變
    化、社會常情及現實環境衡量債務人之償債能力，並酌留其
    生活上應變所需費用，進而協助債務人擬定允當之更生方案
    ，始符消債條例重建債務人經濟生活之立法目的，附此敘明
    。
六、依消債條例第11條第1項、第45條第1項、第16條第1項，裁
    定如主文。
中　　華　　民　　國　　111 　年　　2 　　月　　15　　日
                  民事第二庭  法  官  宋泓璟
以上正本係照原本作成。
本件裁定不得抗告。
本裁定已於111年2月15日下午3時公告。
中　　華　　民　　國　　111 　年　　2 　　月　　15　　日
                              書記官  鄧筱芸